臺灣高等法院民事判決　　　　　　　　 95年度上易字第990號
上　訴　人　丁○○
　　　　　　丙○○
　　　　　　乙○○
前列3 人共同
訴訟代理人　周宜隆律師
被上訴人　　國泰人壽保險股份有限公司
法定代理人　己○○
訴訟代理人　戊○○
　　　　　　　　　　　　16樓
被上訴人　　甲○○
上列當事人間損害賠償事件，上訴人對於中華民國95年10月18日
台灣台北地方法院95年度訴字第 884號第一審判決提起上訴，經
本院於96年1月31日言詞辯論終結，判決如下：
    主    文
上訴駁回。
第二審訴訟費用由上訴人負擔。
    事實及理由
一、上訴人丁○○於本院行言詞辯論時，將上訴聲明中之先位聲
    明由「確認上訴人丁○○與被上訴人國泰人壽股份有限公司
    間之消費借貸關係超過新臺幣25,173元之金額不存在。」變
    更為「確認上訴人丁○○與被上訴人國泰人壽股份有限公司
    間之消費借貸關係超過新臺幣43,636元之金額不存在。」，
    核屬訴之減縮，於法尚無不合，應予准許。
二、上訴人起訴主張：
  (一)上訴人丁○○於民國76年9月4日經由被上訴人國泰人壽保險
    股份有限公司（以下簡稱國泰人壽）業務員即被上訴人甲○
    ○推薦向國泰人壽投保國泰二十一世紀終身壽險，保單號碼
    ：0000000000，另於78年11月15日以上訴人之子即訴外人曾
    千祐為被保險人向國泰人壽公司投保，保單號碼0000000000
    ；上訴人丙○○亦經由被上訴人甲○○之推薦，分別於78年
    1月10日、79年5月10日向國泰人壽投保國泰婦女增額壽險及
    國泰萬代福二一一終身壽險，保單號碼分別為0000000000、
    0000000000；上訴人乙○○同樣經由甲○○之推薦，於79年
    5月15日向國泰人壽投保國泰萬代福二一一終身壽險，保單
    號碼：0000000000。又上訴人丁○○於85年10月3日透過甲
    ○○之協助以保單號碼0000000000之保單向被上訴人國泰人
    壽借款新臺幣（下同）25,173元，另收受保單號碼
    0000000000 之貸款18,463元；上訴人丙○○於86年5月13日
    日透過甲○○以保單號碼0000000000、0000000000號之保單
    分別向國泰人壽借款44,511元、25,978元；上訴人乙○○亦
    透過甲○○於85年10月3日以保單號碼0000000000之保單向
    國泰人壽借款45,563元。詎料國泰人壽於86年7月間，通知
    上訴人3人，因甲○○業已離職，將另行派員服務相關保險
    事宜，要求上訴人3人日後不得再將保險費交予甲○○。隨
    後，更收到國泰人壽寄發之貸款明細資料，請求上訴人3人
    核對實際以保單質借之次數及金額，經上訴人3人核對後，
    發現除上開5筆借款外，尚有13筆借款均非上訴人所貸，此
    係甲○○假借上訴人3人之名義，向國泰人壽不法冒貸。上
    訴人3人得知甲○○假借上訴人之名義向國泰人壽冒貸款項
    之後，即多次向國泰人壽反應，惟國泰人壽仍聲明該13筆借
    款為上訴人3人所貸之款項，可見兩造對上開消費借貸關係
    之存否顯有爭執，故上訴人3人就上開款項提起確認消費借
    貸不存在之訴。退萬步而言，若認為兩造間上開14筆消費借
    貸關係存在，然此部分係甲○○藉保險業務員身分之便所為
    之冒貸行為，上訴人3人於事前均不知情，其等冒貸行為所
    獲得之貸款係無法律上之原因而受有利益，致上訴人3人受
    有承擔上開貸款金額之損害。甲○○基於上開冒貸行為前後
    獲得274,827元、168,511元及138,437元之不法利益，為此
    上訴人3人依民法第179條不當得利之規定，分別向被上訴人
    甲○○請求上開金額之損害賠償。
  (二)丁○○於85年10月3日以保單號碼 0000000000之保單借款，
    丙○○於86年5月13日以保單號碼 0000000000、0000000000
    號之保單借款，乙○○於85年10月3日以保單 0000000000向
    國泰人壽借款，在此之前，上訴人從未以保單借款，不知借
    款手續、亦不知可借貸金額，故請甲○○代辨，上開 4筆借
    款收據均為甲○○填寫或找人填寫，借款核撥後，甲○○再
    自行填寫被證 3之保全給付收據，將借款匯入上訴人告知之
    帳戶，上訴人當時僅知匯入金額即為貸款金額，原法院認上
    開 4筆保單貸款借據、保全給付收據等文件係上訴人所簽立
    ，與事實不符。甲○○於本院行準備程序主張係丁○○簽名
    部分，原審卷第67、72頁之簽名與丁○○之簽名形式不同，
    非丁○○親簽。原審卷第70、71頁丁○○之簽名，固有些神
    似，但甲○○之前向丁○○表示係其臨摹偽造丁○○之簽名
    ，故亦非丁○○親簽。甲○○冒貸之時間自81年 4月29日起
    至84年 8月31日止，上訴人係在86年間即甲○○冒貸行為完
    成後，經由國泰人壽之通知方知悉甲○○之冒貸行為。上訴
    人知悉甲○○冒貸行為後，多次與國泰人壽聯繫，國泰人壽
    自知理虧，從未向上訴人請求給付保險費，詎92年間，國泰
    人壽見上訴人之保單即將到期，不僅不承認甲○○之冒貸行
    為，且告知如不繳交保險費，保單將失效，上訴人迫不得已
    ，於92年9、10月間繳交6年計1,619,000元之保險費。國泰
    人壽在長達 6年期間，未向上訴人請求給付保險費，又未向
    上訴人收取借款利息，均有違常情。
  (三)上訴聲明：
    1.先位聲明：
      (1)原判決廢棄。
      (2)確認上訴人丁○○與被上訴人國泰人壽公司間之消費借
        貸關係超過43,636元之金額不存在。
      (3)確認上訴人丙○○與被上訴人國泰人壽公司之消費借貸
        關係超過70,489元以上之金額不存在。
      (4)確認上訴人乙○○與被上訴人國泰人壽公司之消費借貸
        關係超過45,563元以上之金額不存在。
    2.備位聲明：
      (1)原判決廢棄。
      (2)被上訴人甲○○應給付上訴人丁○○ 274,827元，及自
        起訴狀繕本送達之翌日起至清償日止，按年息5%計算之
        利息。
      (3)被上訴人甲○○應給付上訴人丙○○ 168,511元，及自
        起訴狀繕本送達之翌日起至清償日止，按年息5%計算之
        利息。
      (4)被上訴人甲○○應給付上訴人乙○○ 138,437元，及自
        起訴狀繕本送達之翌日起至清償日止，按年息5%計算之
        利息。
三、被上訴人甲○○、國泰人壽則以：
  (一)系爭保險契約保單借款之辦理，係分別數次向被上訴人國泰
    人壽辦理，每次借款係以借新債務並同時清償舊債務之方式
    ，即國泰人壽交付客戶之金額係該次借款金額扣除前次之借
    款及利息後之餘額。上訴人丁○○於85年10月 3日以保單號
    碼0000000000之保單，與國泰人壽簽立累計借款金額30萬元
    之保單借據，國泰人壽扣除原借款金額 253,000元及其利息
    2,827元後，僅支付丁○○25,173元，並由丁○○簽立給付
    收據在案；上訴人丙○○於86年5月13日以保單號碼
    0000000000、0000000000之保單，分別與國泰人壽簽立累計
    借款金額 156,000元及83,000元之保單借據，國泰人壽分別
    扣除原借款金額99,000元、49,000元及原借款利息12,489元
    及8,022元後，僅分別支付丙○○ 44,511元、25,978元，並
    由丙○○簽立給付收據在案；上訴人乙○○亦於85年10月 3
    日以保單號碼0000000000之保單，與國泰人壽簽立累計借款
    金額184,000元之保單借據，國泰人壽扣除原借款金額
    124,000元及其利息14,437元後，僅支付乙○○45,563元，
    並由乙○○簽立給付收據在案。上訴人上開借款金額與國泰
    人壽所給付金額差異甚大，且國泰人壽於86年11月26日分別
    以台中縣沙鹿郵局第1001、1002、1003號存證信函通知上訴
    人就本件案系爭保險契約所申辦之保單借款及其金額檢視確
    認，上訴人當時並未主張錯誤，竟於十幾年後始主張冒貸，
    有違經驗法則，足證本件保單借款非甲○○所冒貸。
  (二)上訴人自認將系爭保單及印章交付被上訴人甲○○，並委任
    其85年10月及86年 5月間辦理保單貸款，其保單貸款借據正
    面要保人及背面聲明人處所蓋之印章，核與上訴人所否認辦
    理借款之借據相同，縱上訴人未授權甲○○辦理貸款，其將
    保險契約及印章交付甲○○之行為亦構成表見代理，自應負
    授權人責任。保單有效期間，國泰人壽均會貸款給保戶，利
    息可以在保單期滿或理賠時一併計算，故未繳交貸款利息之
    保戶，國泰人壽僅會請收費員口頭詢問保戶是否願意繳交，
    未以書面通知繳息，與上訴人是否被冒貸無關等語，資為抗
    辯。
  (三)答辯聲明：上訴駁回。
四、兩造不爭之事實：
  (一)上訴人 3人均將保險單及印章放於被上訴人甲○○處，為兩
    造所不爭執。
  (二)上訴人丁○○於85年10月3日以保單號碼0000000000之保單
    借款，丙○○於86年5月13日以保單號碼0000000000、
    0000000000號之保單借款，乙○○於85年10月3日以保單
    0000000000向國泰人壽借款之事實，為上訴人所自認，丁○
    ○於本院行言詞辯論時復自認收受保單號碼0000000000之貸
    款18,463元，均信屬實在。
五、兩造爭點之論述：
  上訴人主張除其自認之上述 5筆借款外，其餘之借款（詳原審
  卷第60至62頁）為甲○○所冒貸，本件之爭執點為被上訴人甲
  ○○有無冒貸，茲析述如次：
  (一)本件系爭保險契約保單借款之辦理，國泰人壽均係以借新債
    務並同時清償舊債務之方式為之，即國泰人壽交付客戶之金
    額係該次借款金額扣除前次之借款及利息後之餘額。而上訴
    人丁○○於85年10月 3日以保單號碼0000000000之保單，與
    國泰人壽簽立累計借款金額30萬元之保單借據，國泰人壽扣
    除原借款金額253,000元及其利息2,827元後，僅支付丁○○
    25,173元，並由丁○○簽立給付收據；丁○○另於84年5月1
    日以保單號碼0000000000之保單，與國泰人壽簽立累計借款
    金額94,000元之保單借據，國泰人壽扣除原借款金額
    74,000元及其利息1,537元後，僅支付丁○○ 18,463元，丁
    ○○自認有收受18,463元借款；上訴人丙○○於86年5月13
    日以保單號碼0000000000、0000000000之保單，分別與國泰
    人壽簽立累計借款金額156,000元及83,000元之保單借據，
    國泰人壽分別扣除原借款金額99,000元、49,000元及原借款
    利息12,489元及8,022元後，僅分別支付丙○○44,511元、
    25,978元，並由丙○○簽立給付收據；上訴人乙○○亦於85
    年10月3日以保單號碼0000000000之保單，與被上訴人簽立
    累計借款金額184,000元之保單借據，國泰人壽扣除原借款
    金額124,000元及其利息14,437元後，僅支付乙○○45,563
    元，並由乙○○簽立給付收據等情，有國泰人壽提出之保單
    貸款借據、給付收據、聲明表等資料影本為證（原審卷第70
    頁以下），自堪信為真實。上訴人雖否認給付收據之簽名為
    其所親簽，抗辯因不知能貸款之額度為多少，致匯入帳戶之
    金額與所申貸之款項是否相符亦不清楚云云。查，丁○○自
    認85年10月3日以保單號碼0000000000之保單，與國泰人壽
    簽立累計借款金額30萬元之保單借據之簽名與其本人簽名者
    神似，雖抗辯甲○○於訴訟外承認係甲○○臨摹偽造云云，
    為甲○○所否認，丁○○未舉證以實其說，已非可採；況，
    甲○○曾自認有些借據上之簽名係得上訴人授權而代簽，苟
    甲○○意欲臨摹偽造，斷無僅僅偽造此2張之理，丁○○此
    部分抗辯，洵無可採。既然丁○○向國泰人壽借款之金額與
    實際受領之金額有上開極大之差異，若非丁○○確已知悉其
    之前已有借款之存在，則豈會對於受領之金額與借款之金額
    有如此差異之情形下，未即時探求原因，而直至已過多年後
    再行爭執，顯悖於常理。至於上訴人丙○○與乙○○2人分
    別為丁○○之女兒與配偶，係因丁○○與甲○○熟識之關係
    而購買國泰人壽之保險，保單與印章均置於甲○○處，其自
    認有貸款之事實，而貸款金額與實際受領之金額差距如此之
    大，竟不探究原因，亦違常情。
  (二)國泰人壽於86年11月26日以存證信函通知上訴人 3人，請其
    就系爭保單之借款總額為檢視及確認，如有錯誤或異議請與
    國泰人壽聯繫，上訴人收受之後均未為異議，有國泰人壽提
    出之存證信函及回執附於原審卷第103至108頁可稽，其中明
    白記載丁○○85年10月5日辦理貸款30萬元，丙○○86年5月
    15 日辦理貸款15萬元、83,000元，乙○○85年10月5日保單
    貸款 184,000元，上訴人於收到通知後並未聲明異議。上訴
    人雖主張於知悉後即向國泰人壽查詢，國泰人壽多所推託，
    且自知理虧故未請求給付保險費云云。此部分為國泰人壽所
    否認，上訴人未舉證以實其說，自無可採。而保險費之給付
    與有無貸款無關，上訴人以國泰人壽未請求保險費證明國泰
    人壽自知理虧，即甲○○有冒貸之事實云云，委無可取。此
    外，貸款利息之催收更與有無貸款無關，國泰人壽未催繳利
    息，亦不能作為國泰人壽承認上訴人係被甲○○冒貸之證據
    。
六、綜上所述，上訴人不能證明係遭甲○○冒貸，從而，上訴人
    先位聲明，確認兩造間之借貸關係不存在，以及備位聲明，
    請求被上訴人甲○○各給付上訴人丁○○、丙○○、乙○○
    274,827元、168,511元、138,437元，並均自起訴狀繕本送
    達翌日起至清償日止，按年息5%計算之利息，均無理由，應
    予以駁回。是則原審為上訴人敗訴之判決，於法並無不合。
    上訴意旨仍執前詞指摘原判決不當，求予廢棄改判，為無理
    由，應予駁回。
七、本件事證已臻明確，兩造其餘攻擊防禦方法，經審酌後，或
    與本件無涉，或與判決結果不生影響，毋庸一一論列。
八、據上論結，本件上訴為無理由，依民事訴訟法第449條第1項
    、第78條、第85條第1項前段，判決如主文。
中　　華　　民　　國　　96　　年　　2　　月　　14 　　日
                    民事第二庭
                        審判長法　官  吳謙仁
                              法　官  李瓊蔭
                              法　官  蘇瑞華
正本係照原本作成。
不得上訴。
中　　華　　民　　國　　96　　年　　2 　　月　　15　　日
　　　　　　　　　　　　　　　書記官  賴以真
